ACORDAO-COMPLETO-2410635

ACÓRDÃO 9255/2021 ATA 25/2021 - SEGUNDA CÂMARA

VISTOS, relatados e discutidos estes autos de tomada de contas especial, em que se aprecia recurso de reconsideração pela empresa Forrozão Editora Ltda. (09.032.344/0001-57) , contra o Acórdão 1312/2019-TCU-Segunda Câmara (peça 67) , retificado pelo Acórdão 2450/2019-TCU-Segunda Câmara, ambos de relatoria do Ministro-Substituto André Luiz de Carvalho, por meio do qual este Tribunal julgou irregulares as contas da recorrente, condenando-a em débito e multa, em razão da não apresentação de contratos de exclusividade registrados em cartório, apresentação de comprovante de pagamento de cachês e declaração de gratuidade do evento,  no âmbito do Convênio 736.921/2010, destinado à execução da "Festa Junina de Primavera (PE) ",
ACORDAM os Ministros do Tribunal de Contas da União, reunidos em sessão da Segunda Câmara, diante das razões expostas pelo relator, em:
9.1 nos termos dos arts. 32, inciso I e 33, da Lei 8.443/1992, conhecer do recurso interposto pela empresa Forrozão Editora Ltda. (09.032.344/0001-57) para, no mérito, dar-lhe provimento parcial, estender ao Sr. Jadeildo Gouveia da Silva (XXX.937.984-XX) os efeitos objetivos a ele aproveitáveis, e dar nova redação aos itens 9.1, 9.2 e 9.3 do Acórdão 2450/2019-TCU-Segunda Câmara, que passam a viger com o seguinte teor:
9.1. acolher parcialmente as alegações de defesa da empresa Forrozão Editora Ltda. - ME e julgar regulares com ressalva as suas contas, com fundamento nos arts. 1º, inciso I; 16, inciso II; 18 e 23, inciso II, da Lei 8.443/1992, dando-lhe quitação;
9.2. rejeitar as alegações de defesa do Sr. Jadeildo Gouveia da Silva e julgar irregulares as suas contas, nos termos dos arts. 1º, inciso I, 16, inciso III, alíneas "b" e "c", e § 2º, 19, caput e 23, inciso III, da Lei 8.443/1992;
9.3. aplicar a multa prevista no art. 58, inciso II, da Lei 8.443/1992 em desfavor do Sr. Jadeildo Gouveia da Silva, no valor de R$ 10.000,00 (dez mil reais) , com a fixação do prazo de quinze dias, contados da ciência desta deliberação, para comprovar, perante o Tribunal (art. 214, inciso III, alínea "a", do RITCU) , o recolhimento da dívida ao Tesouro Nacional, atualizada monetariamente desde a data do presente acórdão até a do efetivo recolhimento, se paga após o vencimento, na forma da legislação em vigor;
9.2 dar ciência desta deliberação à recorrente, ao Sr. Jadeildo Gouveia da Silva (XXX.937.984-XX) e aos demais interessados no processo, informando que o teor integral das peças que o integram poderá ser obtido no endereço eletrônico www.tcu.gov.br/acordaos e que o acesso às demais peças do processo pode ser obtido no endereço eletrônico deste Tribunal, opção "vista eletrônica".

recurso de reconsideração interposto pela Forrozão Editora Ltda. - ME contra o Acórdão 1312/2019  TCU  2ª Câmara, Rel. Min. André Luís de Carvalho, por meio do qual o Tribunal apreciou tomada de contas especial instaurada pelo Ministério do Turismo  Mtur em desfavor de Jadeildo Gouveia da Silva, ex-prefeito de Primavera  PE (gestões: 1997-2000, 2001-2004 e 2009-2012), diante da total impugnação dos dispêndios inerentes ao Convênio 736921/2010 destinado à execução da Festa Junina sob o montante de R$ 106.000,00, com R$ 100.000,00 em recursos federais e R$ 6.000,00 em recursos da contrapartida municipal

Segunda Câmara

Prefeitura Municipal de Primavera - PE.

3. Interessados/Responsáveis/Recorrentes:
3.1. Interessado: Ministério do Turismo (05.457.283/0001-19)
3.2. Responsáveis: Forrozão Editora Ltda - Me (09.032.344/0001-57); Jadeildo Gouveia da Silva (XXX.937.984-XX)
3.3. Recorrente: Forrozão Editora Ltda - Me (09.032.344/0001-57).

13.1. Ministros presentes: Bruno Dantas (Presidente), Aroldo Cedraz e Raimundo Carreiro (Relator).
13.2. Ministro-Substituto convocado: Marcos Bemquerer Costa.
13.3. Ministro-Substituto presente: André Luís de Carvalho.

RAIMUNDO CARREIRO

Ministro-Substituto André Luís de Carvalho.

Trata-se de tomada de contas especial instaurada pelo Ministério do Turismo - Mtur, em desfavor de Jadeildo Gouveia da Silva, ex-prefeito de Primavera - PE (gestões: 1997-2000, 2001-2004 e 2009-2012) , diante da impugnação das despesas relativas ao Convênio 736.921/2010 destinado à execução da Festa Junina de Primavera/PE, nos dias 5 e 6 de junho de 2010.
2.	Examina-se, nesta oportunidade, recurso de reconsideração interposto pela empresa Forrozão Editora Ltda., contra o Acórdão 1312/2019-TCU-Segunda Câmara (peça 67) , retificado pelo Acórdão 2450/2019-TCU-Segunda Câmara (peça 74) , ambos de relatoria do Ministro-Substituto André Luiz de Carvalho. Transcrevo a seguir, com ajustes de forma, a instrução lavrada pela Secretaria de Recursos/Serur (peça 126) , que recebeu pronunciamento favorável do diretor da subunidade (peça 127) e que recebeu parecer divergente do MP/TCU, na pessoa do Procurador Rodrigo Medeiros de Lima (peça 129) .
"INTRODUÇÃO 
1. Trata-se de recurso de reconsideração interposto pela Forrozão Editora Ltda. - ME (peças 95-107) contra o Acórdão 1312/2019-TCU-Segunda Câmara, Rel. Min. André Luís de Carvalho (peça 67) , retificado pelo Acórdão 2450/2019-TCU-Segunda Câmara (peça 74) , prolatado nos seguintes termos: 
ACORDAM os Ministros do Tribunal de Contas da União, reunidos em Sessão da Segunda Câmara, ante as razões expostas pelo Relator, em: 
9.1. rejeitar as alegações de defesa do Sr. Jadeildo Gouveia da Silva e da Forrozão Editora Ltda.; 9.2. julgar irregulares as contas de Jadeildo Gouveia da Silva e da Forrozão Editora Ltda., nos termos dos arts. 1º, I, 16, III, "b" e "c", e § 2º, 19, caput e 23, III, da Lei nº 8.443, de 1992, para condená-los, solidariamente, ao pagamento do débito sob o valor de R$ 100.000,00 (cem mil reais) , atualizado monetariamente e acrescido dos juros de mora calculados desde a data de 9/12/2010 até a efetiva quitação, a despeito de se abater o valor de R$ 2.120,00 (dois mil, cento e vinte reais) já restituído em 13/5/2011, fixando-lhes o prazo de 15 (quinze) dias, contados da ciência desta deliberação, para comprovarem, perante o Tribunal, nos termos do art. 214, III, "a", do RITCU, o recolhimento da referida quantia ao Tesouro Nacional: 
9.3 aplicar a multa prevista no art. 57 da Lei nº 8.443, de 1992, em desfavor de Jadeildo Gouveia da Silva e da Forrozão Editora Ltda., individualmente, sob o valor de R$ 40.000,00 (quarenta mil reais) , com a fixação do prazo de 15 (quinze) dias, contados da ciência desta deliberação, para comprovarem, perante o Tribunal (art. 214, III, "a", do RITCU) , o recolhimento da dívida ao Tesouro Nacional, atualizada monetariamente desde a data do presente acórdão até a do efetivo recolhimento, se paga após o vencimento, na forma da legislação em vigor; 
9.4. autorizar, caso requerido, nos termos do art. 26 da Lei nº 8.443, de 1992, o parcelamento das dívidas fixadas por este Acórdão em até 36 (trinta e seis) parcelas mensais e sucessivas, sobre as quais incidirão a atualização monetária e os correspondentes acréscimos legais, esclarecendo aos responsáveis que a falta de pagamento de qualquer parcela importará no vencimento antecipado do saldo devedor (art. 217, § 2º, do RITCU) , sem prejuízo das demais medidas legais; 
9.5. autorizar, desde logo, nos termos do art. 28, inciso II, da Lei nº 8.443, de 1992, a cobrança judicial das dívidas fixadas por este Acórdão, caso não atendidas as notificações; e 
9.6. determinar que a unidade técnica envie a cópia deste Acórdão, acompanhado do Relatório e da Proposta de Deliberação que o fundamenta, à Procuradoria da República no Estado de Pernambuco, nos termos do art. 16, § 3º, da Lei nº 8.443, de 1992, e do art. 209, § 7º, do RITCU, para o ajuizamento das ações civis e penais cabíveis. 
HISTÓRICO 
2.	Cuida-se de tomada de contas especial instaurada pelo Ministério do Turismo - Mtur em desfavor de Jadeildo Gouveia da Silva, ex-prefeito de Primavera - PE (gestões: 1997-2000, 20012004 e 2009-2012) , diante da total impugnação dos dispêndios inerentes ao Convênio 736921/2010 destinado à execução da "Festa Junina" sob o montante de R$ 106.000,00, com R$ 100.000,00 em recursos federais e R$ 6.000,00 em recursos da contrapartida municipal (peça 67) . 
3.	Para a consecução do objeto, o plano de trabalho aprovado previa a apresentação nos dias 5 e 6/6/2010 das atrações artísticas "Mastruz com Leite" (R$ 56.000,00) , "Capim com Mel" (R$ 25.000,00) , e "Chega Mais" (R$ 25.000,00) , perfazendo um total de R$ 106.000,00 (peça 1, p. 75) . As bandas se apresentariam nos dias do festejo, em 5 e 6/6/2010. 
4.	Consoante se extrai dos autos, restou configurada a não comprovação da regular aplicação financeira dos recursos federais em razão das seguintes irregularidades (peça 68, item 10) :  
a)	apresentação de relatórios de cumprimento do objeto e de execução físico-financeira sem o detalhamento das ações por item, como previsto no plano de trabalho aprovado, e com divergência nas datas de execução do convênio em relação ao plano de trabalho aprovado, sem a necessária solicitação dessa alteração junto ao concedente, em ofensa ao art. 58, I, da então vigente Portaria Interministerial MPOG/MF/CGU 127, de 2008, e à Cláusula 12ª, parágrafo primeiro, do termo de convênio;  
b)	ausência de declaração do convenente, atestando a realização do evento nas datas fixadas pelo plano de trabalho aprovado, em ofensa ao art. 58, II, então vigente Portaria Interministerial MPOG/MF/CGU 127, de 2008, e à Cláusula 12ª, parágrafo segundo, alínea "h", do termo de convênio;  
c)	ausência de declaração do convenente, atestando a exibição de vídeo institucional do MTur, em ofensa à Cláusula 3ª, inciso II, alínea "l", do termo de convênio;  
d)	ausência de declaração do convenente, para atestar a gratuidade do evento ou demonstrar que os recursos obtidos com a venda de ingressos teriam sido devidamente convertidos em prol do objeto conveniado, em dissonância com a jurisprudência do TCU, a exemplo do item 9.5.2 do Acórdão 96/2008-TCU-Plenário, e em ofensa à Cláusula 3ª, inciso II, alínea "jj", do termo de convênio;  
e)	ausência de declaração de autoridade local, atestando a realização do evento, em ofensa à Cláusula 12ª, parágrafo segundo, alínea "h", do termo de convênio;  
f)	ausência de cópia de contrato de exclusividade firmado entre os artistas e o respectivo empresário, com o devido registro em cartório, em desacordo com a alínea "oo" do Inciso II da Cláusula 3ª do termo de convênio e em dissonância com a jurisprudência do TCU, a exemplo do item 9.5.1.1 do Acórdão 96/2008-TCU-Plenário;  
g)	ausência de documento comprobatório sobre o efetivo recebimento do cachê por parte das bandas contratadas pela Forrozão Editora Ltda., em desacordo com a Alínea "pp" do Inciso II da Cláusula 3ª do termo de convênio e com o parâmetro dado pelo art. 17 da então Portaria do MTur 153, de 6/10/2009.  
5.	No que se refere à recorrente, as irregularidades relativas aos itens "f" e "g" lhe alcançam, pois as obrigações decorrem da aplicação do inciso III do art. 25 da Lei 8.666/1993, logo, na qualidade de contratada por inexigibilidade pela prefeitura, lhe cabia apresentar o contrato de exclusividade firmado com os artistas registrado em cartório; e documentos comprobatórios do pagamento dos cachês aos artistas.  
6.	Da ausência de tais documentos resulta a condenação solidária da Forrozão Editora Ltda. - ME pela integralidade do valor repassado pela União, o julgamento pela irregularidade das contas e a multa aplicada com base no art. 57 da Lei 8.443/1992. 
7.	Inconformada, interpôs recurso de reconsideração, objeto do presente exame. 
EXAME DE ADMISSIBILIDADE 
8. Nos termos do Despacho do Min. Rel. Raimundo Carreiro, alinha-se ao exame preliminar que concluiu pela admissibilidade, eis que presentes os requisitos processuais aplicáveis à espécie recursal, bem como reconheceu a não incidência do efeito suspensivo dada a intempestividade na interposição do recurso (peças 108 a 111) . 
EXAME TÉCNICO 
9.	A questão central tratada nos autos refere-se à comprovação da regular execução legal e financeira do Convênio 736921/2010, no tocante à responsabilidade da empresa contratada para a apresentação das bandas na festa junina de Primavera/PE. 
10.	A recorrente alega ter atendido a todas as exigências documentais relativas ao Processo de Inexigibilidade 3/2010, conduzido pela comissão de licitação da municipalidade. Em acréscimo, informa ter produzido a carta de exclusividade com o teor determinado pela Comissão de licitação (peça 95, pp. 3-4) . 
11.	Aponta que as irregularidades destacadas no acórdão e na prestação de contas referem-se à gestão do ex-prefeito de Primavera (peça 95, p. 2-4) . 
12.	No que se relaciona à exclusividade na representação dos artistas, informa que o proprietário da Forrozão Editora Ltda., empresa fundada em 1996, encontra-se no mercado de apresentações artísticas há mais de 25 anos (peça 95, pp. 4-6) . Para ilustrar o asseverado, faz remissão a documentos colacionados aos autos: cópia dos supostos contratos de exclusividade celebrados com os artistas e as bandas; cópia das Alegações Finais produzidas pelo Ministério Público Federal (Processo 0000139- 56.2015.4.05.8307) em sede de Denúncia apresentada à Justiça Federal.  
13.	Pugna que o Ministério Público de Contas da União em seu exame procedido nos autos, concluiu por afastar-lhe a imputação de qualquer irregularidade e aplicação de penalidades; e colaciona cópia do parecer (peça 95, p. 3-13) . 
14.	Ressalta que a execução dos shows é matéria incontroversa conforme fotografias colacionadas aos autos que comprovam a realização do evento e a apresentação das bandas (peça 95, p. 13) . 
15.	Transcreve trecho de depoimento prestado à Polícia Federal em que confirma as informações prestadas nos presentes autos (peça 95, p. 13-14) . 
16.	Ainda, salienta que o Ministério do Turismo não produziu o manual contendo regras para as contratações dos artistas de acordo com o Acórdão 96/2008 do TCU. Aduz a inexistência de ato ilegal praticado, visto que também não está submetida às decisões do Tribunal (peça 95, p. 14-15) . 
17.	Ao final, assevera que os shows foram realizados, que não teria havido dolo, má-fé ou locupletamento (peça 95, p. 15-22) , e requer a reforma do acórdão combatido.  
18.	A fim de corroborar o alegado, colaciona aos autos os seguintes documentos:  
a)	Instrumento Particular de Constituição da empresa Forrozão Promoções Ltda. (peça 96) ;  
b)	Certidão de Inteiro Teor da Junta Comercial do Estado de Pernambuco (Jucepe) da empresa Forrozão Promoções Ltda. (peça 97) ;  
c)	Contrato de Constituição da Sociedade Limitada da empresa Forrozão Editora Ltda. (peça 98) ;  
d)	Certidão de Inteiro Teor da Junta Comercial do Estado de Pernambuco (Jucepe) da empresa Forrozão Editora Ltda. (peça 99) ;  
e)	Certidões Negativas, Certificado de Regularidade do FGTS e Certidão de Regularidade Fiscal da empresa Forrozão Promoções Ltda. (peça 100) ;  
f)	Certidões Negativas, Certificado de Regularidade do FGTS e Certidão de Regularidade Fiscal da empresa Forrozão Editora Ltda. (peça 101) ;  
g)	Contratos de Exclusividade com registro em cartório da empresa Forrozão Promoções Ltda. com as bandas: Mastruz com Leite, Capim com Mel e Forró Chega Mais (peça 102) ;  
h)	Contratos de Exclusividade da empresa Forrozão Editora Ltda. com as bandas: Mastruz com Leite, Capim com Mel e Forró Chega Mais (peça 103, p. 1-6) ;  
i)	Recibos da empresa Forrozão Editora Ltda. para pagamento das bandas contratadas (peça 103, p. 7-9) ;  
j)	Declaração da Banda Capim com Mel (peça 103, p. 10) ;  
k)	Processo 0000139-56.2015.4.05.8307 - Oferecimento de denúncia pelo Ministério Público Federal (peça 104) ;  
l)	Parecer do Ministério Público junto ao TCU (peça 105) ;  
m)	Registro fotográfico contendo banners com o nome do evento e a apresentação das bandas (peça 106) ; e 
n)	Termo de Declaração prestada junto à Polícia Federal (peça 107) . 
Análise 
19.	De início, releva notar que a execução física dos shows é matéria incontroversa nos autos, restando pendente a demonstração da regular execução legal e financeira do ajuste. 
20.	Nessa linha, do ofício de citação (peça 31) , do exame procedido nos autos e do voto condutor do acórdão recorrido (peça 68) , as irregularidades que fundamentaram a condenação da recorrente consistiram na ausência de: 
f)	cópia de contrato de exclusividade firmado entre os artistas e o respectivo empresário, com o devido registro em cartório, em desacordo com a alínea "oo" do Inciso II da Cláusula 3ª do termo de convênio e em dissonância com a jurisprudência do TCU, a exemplo do item 9.5.1.1 do Acórdão 96/2008-TCU-Plenário;  
g)	documento comprobatório sobre o efetivo recebimento do cachê por parte das bandas contratadas pela Forrozão Editora Ltda., em desacordo com a Alínea "pp" do Inciso II da Cláusula 3ª do termo de convênio e com o parâmetro dado pelo art. 17 da então Portaria do MTur 153, de 6/10/2009.  
21.	No que toca à ausência de cópia de contrato de exclusividade firmado entre artistas e o empresário intermediador da contratação (f) , a obrigação decorre da imposição legal inserta no inciso III do art. 25 da Lei 8.666/1993, norma aplicável aos convênios entabulados com a União. 
22.	Sobre o assunto, a jurisprudência do TCU se posiciona no sentido de que na contratação direta mediante inexigibilidade licitatória de profissional do setor artístico por meio de empresário exclusivo, a apresentação de autorização/atesto/carta de exclusividade restrita aos dias e à localidade do evento não atende aos pressupostos do art. 25, inciso III, da Lei 8.666/1993. Para tanto, é necessária a apresentação do contrato de representação exclusiva do artista consagrado com o empresário contratado, registrado em cartório (Acórdão 1435/2017-TCU-Plenário, Rel. Min. Vital do Rêgo; Acórdão 5209/2015-TCU-Segunda Câmara, Rel. Min. Marcos Bemquerer) . 
23.	No caso em apreço, a título de comprovação da relação comercial de representação exclusiva por parte da empresa intermediária, foram carreados aos autos nesta sede recursal cópias dos seguintes documentos: contratos de exclusividade entre a empresa Forrozão Promoções Ltda. com as bandas Mastruz com Leite, Capim com Mel e Forró Chega Mais (peça 102 e peça 103, p. 16) ; Declaração da Banda Capim com Mel (peça 103, p. 10) ; alegações finais do Ministério Público no âmbito da Denúncia oferecida (Processo 0000139-56.2015.4.05.8307 - peça 104) ; Termo de Declaração prestada junto à Polícia Federal (peça 107) . 
24.	Com relação à peça 102, dos contratos de exclusividade apresentados, o firmado com a banda "Chega Mais" possui registro em cartório de títulos e documentos, no exercício de 2012, exercício posterior à celebração do convênio em 2010 (peça 102, p. 6) . Os contratos firmados com as bandas "Capim com Mel" e "Mastruz com Leite" possuem apenas reconhecimento de firmas, não estando registrados em cartório. Os contratos que compõem a peça 103 também não apresentam registro em cartório.  
25.	Ainda com relação aos documentos ora acrescidos, encontra-se a declaração da banda "Capim com Mel" de que detinha relações comerciais exclusivas em 2010 com a empresa Forrozão Editora Ltda. No âmbito do TCU, a declaração de terceiros tem baixa força probante, pois faz prova da existência da declaração, mas não do fato declarado (Acórdão 2834/2015-TCU-Segunda Câmara, Rel. Min. Augusto Nardes) . 
26.	Com relação à informação constante das alegações finais do Ministério Público em sede de denúncia oferecida à Justiça Federal (Processo 0000139-56.2015.4.05.8307) , destacam-se trechos parcialmente abaixo (peça 104, p. 3, 6) : 
A testemunha ÂNGELO MÁRCIO VIEGAS, radialista, declarou que é representante da BANDA CAPIM COM MEL e empresário da banda. Declarou que a Banda CAPIM COM MEL já fez parte do casting da FORROZÃO, o que significa que esta empresa respondia pela banda em todo o território nacional em um determinado período. Afirma que a banda teve uma carta de exclusividade com a FORROZÃO no ano de 2010 e, nesse período, toda contratação da banda era feita com a FORROZÃO. Então, enquanto proprietário, nesse período, não fazia contratação sem que a FORROZÃO estivesse envolvida na negociação. 
Perguntado sobre como explica a informação de fl. 10 da denúncia de que apesar de a banda capim com mel ter tido um período de exclusividade de dezembro de 2009 a novembro de 2010 com a FORROZÃO, foi também contratada pela NOVA ERA PROMOÇÃO E ORGANIZAÇÃO DE EVENTOS ARTÍSTICOS para a apresentação da banda no Município de Itaquitinga em dezembro de 2009, declarou não se recordar, mas que, se foi no período de exclusividade da FORROZÃO, a FORROZÃO que intermediou. 
 (...) 
O réu JOSÉ ROBERTO FERNANDES afirmou que é dono da FORROZÃO PROMOÇÕES. Sobre as cartas de exclusividade, afirmou que a FORROZÃO tinha autonomia de operar as bandas. Então, na hora que o contratante compra uma data, o contratante pede a carta de exclusividade daquele dia. Sobre o ponto da denúncia que relata ter sido a FORROZÃO representante exclusiva da banda MASTRUZ COM LEITE de 01 de janeiro de 2010 a 31 de dezembro de 2010, mas haver o contrato da mesma banda com a empresa FREDERICO ALEXANDRE DE FIGUEIREDO, com apresentação na cidade de Catende, em janeiro de 2010, o interrogado afirmou que "deu" a exclusividade deste dia a essa pessoa e que tinha o direito de fazer isso porque a exclusividade era sua. 
O réu JÓSIMO COSTA DA SILVA, um dos sócios da FORROZÃO PROMOÇÕES, declarou que o sistema funcionava assim: a pessoa contratava a FORROZÃO e o próprio interrogado dava para a pessoa uma carta de exclusividade para o dia do show comprado. Afirmou que o escritório monta a logística de negociação de shows para o artista para vender os shows dele. Sobre o fato de que a maioria dos contratos e cartas de exclusividade com bandas distintas foram firmados no mesmo dia e com a mesma vigência, afirmou que esse era o procedimento normal, e que havia vários contratos de exclusividade em sequência, as mesmas bandas contratavam novamente a empresa. (...) É o breve relatório 
 (...) constatou-se, ao longo da instrução processual, que a empresa FORROZÃO possuía efetivamente a exclusividade com as bandas que foram contratadas pelo Município para o festival musical "São José Summer Beach". Após a instrução probatória, não restou confirmada a materialidade dos ilícitos, pois com os depoimentos tomados em audiência e a partir da documentação juntada aos autos, restou esclarecido que a contratação das referidas bandas, em outros Municípios, através de outras empresas que não a FORROZÃO, acontecia sempre por intermédio desta última. Sendo assim, não se pode falar em contratação indevida por inexistência de hipótese legal de (...) 
27.	O Ministério Público concluiu que a Forrozão detinha representação exclusiva das bandas arroladas na denúncia que, em relação à presente TCE, coincide apenas com a "Mastruz com Leite". 
28.	No termo de declarações prestadas à Polícia Federal, o sócio da Forrozão Editora Ltda. asseverou (peça 107, p. 1) :  
 (...) QUE é empresário exclusivo da banda Mastruz com Leite há cerca de 22 anos; QUE empresariou a banda Chega Mais durante cerca de dois anos e a banda Capim com Mel por cerca de três anos; QUE acerca das cartas de exclusividade apresentadas à prefeitura de Primavera e ora apresenta também à Autoridade, onde consta exclusividade apenas para a data do evento, tem a dizer que assim foi feito em razão de solicitação da própria municipalidade; QUE esse era o costume das prefeituras até então; QUE as prefeituras diziam que essa seria a recomendação do Ministério do Turismo; QUE havia casos em que a empresa do declarante, detentora da marca Calango Aceso era obrigada a dar exclusividade para ele mesmo, para a data aprazada, em razão de exigência dos municípios contratantes; QUE se compromete a pesquisar em seus arquivos e trazer a esta autoridade, no prazo de 10 dias, para que conste dos autos os documentos que comprovem a representação exclusiva das bandas para o exercício de 2010. 
29.	O mero depoimento do sócio da Forrozão Editora Ltda. junto à Polícia Federal tem baixa força probante, eis que não comprova o alegado. As cópias dos documentos mencionados pelo depoente não foram anexadas aos presentes autos.  
30.	Com relação à denúncia oferecida pelo Ministério Público Federal (Processo 000013956.2015.4.05.8307) , em consulta ao site da Justiça Federal em Pernambuco, ainda não há sentença na Ação Penal que tramita na 26ª Vara Federal. A última informação que consta do processo jurídico eletrônico noticia a realização de audiência de instrução e julgamento em 5/10/2017.  
31.	A independência das instâncias pode ser mitigada na hipótese de decisão judicial em ação penal que decide pela inexistência do fato ou nega sua autoria, hipótese que não se coaduna à situação tratada no presente recurso. 
32.	Ao fim, do conjunto probatório apresentado nesta fase recursal, tem-se evidências que sinalizam ser a Forrozão Editora Ltda. a representante exclusiva da banda "Mastruz com Leite", no exercício de 2010. De toda forma, a documentação apresentada não preenche os requisitos formais exigidos, já que indispensável o registro do contrato de exclusividade em cartório.  
33.	Nesta linha, a situação afronta a jurisprudência deste Tribunal, bem como previsão expressa na alínea "oo" da Cláusula 3ª do Termo do Convênio 736921/2010, que trata das obrigações do Convenente e prevê, na hipótese de contratação e artistas por inexigibilidade, a cópia do contrato de exclusividade com o empresário contratado, registrado em cartório.  Portanto, o recurso não pode ser provido quanto a este ponto. 
34.	No que concerne à ausência de documento que comprovasse o efetivo recebimento dos cachês por parte dos artistas (g) , no entendimento do TCU, a contratação de profissional do setor artístico com recursos de convênio, mediante inexigibilidade de licitação fundada no art. 25, inciso III, da Lei 8.666/1993, carece da demonstração de que os pagamentos foram recebidos pelo artista ou por seu representante devidamente habilitado. Tais pagamentos comprovam o nexo de causalidade entre os recursos transferidos pelo concedente e as despesas realizadas pelo convenente (Acórdão 8860/2019-TCU-Primeira Câmara, Rel. Min. Vital do Rêgo; Acórdão 1435/2017-TCU-Plenário, Rel. Min. Vital do Rêgo) . 
35.	Nesta fase recursal, a recorrente anexa cópia de recibos de valores que supostamente teria pagado a título de cachês às bandas contratadas. Entretanto, os recibos apresentados não fazem prova dos pagamentos efetuados às bandas, mas demonstram apenas os valores recebidos pela Forrozão Editora Ltda. em razão da contratação das atrações (peça 103, pp. 7-10) .  
36.	Nesta mesma linha, constam dos autos cópias de três notas fiscais (peça 48, p. 13-15) emitidas pela empresa, as quais registram os valores em tese pagos a título do cachê contratado para cada banda do evento, mas não comprovam os pagamentos efetivamente realizados a cada conjunto/artista, em desacordo com o que estabelece o Termo do Convênio, na alínea "pp" do inciso II de sua cláusula terceira, também referendada na Portaria do Mtur 153, de 6/10/2009, no seu art. 17. 
37.	Ao ser instada por este Tribunal a comprovar a regularidade dos pagamentos às bandas contratadas, compete à Forrozão Editora Ltda., quer na fase de instrução originária, quer nesta fase recursal, o ônus de demonstrar os gastos efetuados com recursos públicos por meio de documentação idônea. Dessa maneira, deveria ter trazido aos autos informações consistentes que afastassem a irregularidade, a exemplo de extrato bancário comprovando os pagamentos, recibos assinados pelos artistas etc. A não comprovação dos pagamentos origina indícios de superfaturamento dos serviços - diferença material relevante e injustificada entre o valor recebido e aquele efetivamente pago à banda. A defesa produzida não se mostrou apta a elidir o fundamento da condenação. 
38.	Os fundamentos da responsabilização da recorrente consubstanciados na ausência de comprovação dos valores efetivamente repassados às bandas e na contratação da recorrente mediante inexigibilidade de licitação sem a devida observância aos preceitos da Lei 8.666/1993 justificam o julgamento pela irregularidade das presentes contas, a condenação em débito e a aplicação da multa prevista na Lei Orgânica do TCU. 
39.	Forçoso esclarecer à Forrozão Editora Ltda. que, diferentemente do asseverado em suas razões recursais, ao receber/gerir/lidar com recursos públicos, encontra-se submetida à jurisdição do Tribunal, nos termos do parágrafo único e caput do art. 70 da CF. 
40.	Não há que se avaliar a má-fé ou a boa-fé de pessoa jurídica, eis que o comportamento se refere à conduta humana. Ademais, não há circunstâncias nos autos que demonstrem que os proprietários da empresa teriam adotado providências em conformidade com os preceitos legais e princípios do direito. Ao contrário, os fundamentos da condenação demonstram a conduta omissiva dos proprietários ao não apresentar os documentos legais exigidos para demonstrar a regular gestão dos recursos públicos que lhe foram confiados. 
41.	Ante a ausência de elementos capazes de modificar o entendimento do Tribunal, o recurso deve ser conhecido para que lhe seja denegado provimento. 
CONCLUSÃO 
42.	Trata-se de recurso de reconsideração interposto por Forrozão Editora Ltda. - ME contra o Acórdão 1312/2019-TCU-Segunda Câmara, Rel. Min. André Luís de Carvalho, retificado pelo Acórdão 2450/2019-TCU-Segunda Câmara, que julgou irregulares suas contas, condenou-lhe solidariamente em débito e aplicou-lhe a multa do art. 57 da Lei 8.443/1992. 
43.	A condenação da empresa intermediadora na contratação de bandas para a festa junina em Primavera/PE decorreu da não apresentação de contratos de exclusividade firmado com os artistas, com o devido registro em cartório, em desacordo com a alínea "oo" do Inciso II da Cláusula 3ª do termo de convênio e em dissonância com a jurisprudência do TCU, a exemplo do item 9.5.1.1 do Acórdão 96/2008-TCU-Plenário.  
44.	Outrossim, a recorrente não apresentou documento comprobatório sobre o efetivo pagamento dos cachês das bandas contratadas, em desacordo com a alínea "pp" do Inciso II da Cláusula 3ª do termo de convênio e com o parâmetro dado pelo art. 17 da então Portaria do MTur 153, de 6/10/2009.  
45.	Ante a ausência de elementos capazes de modificar o entendimento do Tribunal, o recurso deve ser conhecido para que lhe seja denegado provimento. 
PROPOSTA DE ENCAMINHAMENTO 
46. Ante o exposto, com fulcro nos arts. 32 e 33 da Lei 8.443/1992, submete-se o exame do recurso de reconsideração interposto pela Forrozão Editora Ltda.-ME contra o Acórdão 1312/2019-TCU-Segunda Câmara, com a proposta de: 
a)	conhecer do recurso e, no mérito, negar-lhe provimento; 
b)	dar ciência da decisão que vier a ser adotada ao recorrente e demais interessados: 
3.	O Ministério Público junto ao TCU, por seu turno, emitiu parecer divergente, da lavra do Procurador Rodrigo Medeiros de Lima (peça 129) , no sentido de afastar a imputação de débito solidário, verbis:
Cuidam os autos de recurso de reconsideração (peças 95-107) interposto pela empresa Forrozão Editora Ltda. - ME contra o Acórdão 1312/2019-TCU-Segunda Câmara (peça 67) , retificado pelo Acórdão 2450/2019-TCU-Segunda Câmara (peça 74) , ambos sob relatoria do Ministro-Substituto André Luís de Carvalho. 
2.	Por meio da referida deliberação, o então prefeito municipal, Sr. Jadeildo Gouveia da Silva, e a empresa recorrente - contratada pelo município de Primavera/PE, por inexigibilidade de licitação (art. 25, inciso III, da Lei 8.666/1993) , para viabilizar as apresentações artísticas - tiveram suas contas julgadas irregulares, com a consequente imputação de débito, em solidariedade, no montante de R$ 100.000,00 (data de ocorrência: 9/12/2010) , com crédito de R$ 2.120,00 (data de ocorrência: 13/5/2011) , além da aplicação da multa prevista no art. 57 da Lei 8.443/1992, no valor individual de R$ 40.000,00. 
3.	A condenação da recorrente decorreu da conclusão do Tribunal de que, apesar de restar comprovada a execução da "Festa Junina" nos dias 5 e 6/6/2010, objeto do Convênio 736921/2010, firmado entre o município de Primavera/PE e o Ministério do Turismo (MTur) , restaram injustificadas as seguintes irregularidades, atribuídas à empresa Forrozão Editora Ltda.: 
a)	ausência de cópia dos contratos de exclusividade firmados entre os artistas - Bandas "Mastruz com Leite", "Capim com Mel" e "Forró Chega Mais" - e os respectivos empresários, com o devido registro em cartório, em desacordo com a alínea "oo" do inciso II da Cláusula Terceira do termo de convênio (peça 1, p. 39) e em dissonância com a jurisprudência do TCU, a exemplo do subitem 9.5.1.1 do Acórdão 96/2008-TCU-Plenário (relator: Ministro Benjamin Zymler) ;  
b)	não apresentação dos documentos comprobatórios do efetivo recebimento do cachê por parte das bandas contratadas pela empresa Forrozão Editora Ltda., em desacordo com a alínea "pp" do inciso II da Cláusula Terceira do termo de convênio (peça 1, p. 39) e com o art. 17 da então vigente Portaria MTur 153, de 6/10/2009[footnoteRef:2].  [2:  Disponível em:  - acesso em 28/4/2020. ] 
4.	Ao analisar o recurso apresentado pela empresa Forrozão Editora Ltda., a Secretaria de Recursos do Tribunal (Serur) , em pareceres uniformes (peças 126 e 127) , concluiu pelo conhecimento do recurso de reconsideração e, no mérito, pela negativa de provimento. 
5.	As conclusões da Serur, que a levaram a propor a rejeição do recurso, constam dos seguintes parágrafos da instrução à peça 126 (p. 6-7) , in verbis: 
32.	Ao fim, do conjunto probatório apresentado nesta fase recursal, tem-se evidências que sinalizam ser a Forrozão Editora Ltda. a representante exclusiva [apenas] da banda "Mastruz com Leite", no exercício de 2010. De toda forma, a documentação apresentada não preenche os requisitos formais exigidos, já que indispensável o registro do contrato de exclusividade em cartório.  
33.	Nesta linha, a situação afronta a jurisprudência deste Tribunal, bem como previsão expressa na alínea "oo" da Cláusula 3ª do Termo do Convênio 736921/2010, que trata das obrigações do Convenente e prevê, na hipótese de contratação de artistas por inexigibilidade, a cópia do contrato de exclusividade com o empresário contratado, registrado em cartório. Portanto, o recurso não pode ser provido quanto a este ponto. 
 (...) 
37. Ao ser instada por este Tribunal a comprovar a regularidade dos pagamentos às bandas contratadas, compete à Forrozão Editora Ltda., quer na fase de instrução originária, quer nesta fase recursal, o ônus de demonstrar os gastos efetuados com recursos públicos por meio de documentação idônea. Dessa maneira, deveria ter trazido aos autos informações consistentes que afastassem a irregularidade, a exemplo de extrato bancário comprovando os pagamentos, recibos assinados pelos artistas etc. A não comprovação dos pagamentos origina indícios de superfaturamento dos serviços - diferença material relevante e injustificada entre o valor recebido e aquele efetivamente pago à banda. A defesa produzida não se mostrou apta a elidir o fundamento da condenação. 
 (grifos nossos e do original) 
***
6.	O Ministério Público discorda da proposta de encaminhamento da Serur, pelas razões que passa a expor. 
7.	Preliminarmente, cabe destacar os principais motivos indicados pelo MinistroSubstituto André Luís de Carvalho na Proposta de Deliberação então acolhida pela Segunda Câmara do TCU e que fundamentaram a condenação dos responsáveis por meio do Acórdão 1.312/2019: 
12.	A unidade técnica teria identificado, também, os recibos emitidos pela Forrozão Editora Ltda. (Peça nº 48, fls. 10/12) , declarando que teria recebido os valores da prefeitura municipal, mas não teria identificado a apresentação de provas sobre o efetivo emprego desses valores em prol dos cachês dos artistas. 
13.	A unidade técnica anotou, por outro lado, que a referida declaração de gratuidade teria sido solicitada diversas vezes pelo MTur, sem a devida apresentação, contudo, pelos responsáveis, não devendo o TCU passar a meramente supor a cogitada ausência de cobrança dos ingressos, ante a efetiva necessidade de os responsáveis demonstrarem o necessário nexo causal entre os recursos federais repassados e os supostos dispêndios incorridos no ajuste, nos termos do art. 113 da Lei nº 8.666, de 1993, e, assim, deve ser promovida a imputação do dano ao erário pela integralidade dos valores federais repassados (R$ 100.000,00) , em plena sintonia com a jurisprudência do TCU. 
14.	Bem se vê que, no bojo do Acórdão 1435/2017-TCU-Plenário [relator: Ministro Vital do Rêgo], ao apreciar a consulta formulada pelo então Ministro de Estado do Turismo sobre a exigência dos contratos de exclusividade de artistas em eventos apoiados pelo referido órgão federal, por meio de convênios ou instrumentos congêneres, a ausência do referido contrato de exclusividade entre o artista e o empresário contratado pela administração pública não comprometeria, por si só, o aludido nexo causal, mas, no âmbito do Acórdão 9536/2017-TCU-Segunda Câmara [relator: Ministro-Substituto André Luís de Carvalho], os contratos de exclusividade não teriam sido apresentados com o devido registro em cartório e não teria sido detectada a apresentação dos comprovantes sobre o efetivo pagamento em prol dos artistas, tendo o TCU promovido ali, então, a condenação dos responsáveis ao pagamento do dano ao erário pela integralidade dos valores federais repassados ao correspondente município. 
15.	Pela mesma linha, no bojo do Acórdão 2730/2017-TCU-Plenário, o Ministro-Relator Walton Alencar Rodrigues salientou que, independentemente da aludida resposta à consulta, a ausência de efetiva demonstração do referido nexo causal tende a resultar na imputação do débito pela totalidade dos recursos federais repassados, tendo, para tanto, feito registrar que: " (...) ao contratar shows artísticos por inexigibilidade de licitação, junto a produtoras, desacompanhados de documentos que demonstrem os valores efetivamente recebidos pelos artistas, o gestor municipal escamoteia o real valor dos cachês pagos, infringindo o dever constitucional de fazer prova inequívoca da boa e regular aplicação dos recursos públicos que lhe foram confiados, cabendo-lhe suportar integralmente o ônus decorrente de sua conduta ilícita". 
16.	Por conseguinte, mostra-se adequada a proposta da unidade técnica para a imputação do débito sob o valor de R$ 100.000,00 em desfavor de Jadeildo Gouveia da Silva, devendo a aludida imputação ser estendida, contudo, em solidário desfavor da Forrozão Editora Ltda., nos termos do art. 16, § 2º, da Lei nº 8.443, de 1992, sem prejuízo de lhes aplicar a subsequente multa legal. 
 (peça 68, p. 2-4, grifos nossos) 
8.	Em suma, três fundamentos foram empregados para a condenação do ex-prefeito de Primavera/PE e da empresa Forrozão Editora Ltda. nesta TCE: 
a)	não houve apresentação da "declaração de gratuidade" do evento pelos responsáveis, obrigação prevista apenas para o convenente, nos termos da alínea "jj" do inciso II da Cláusula Terceira do termo do Convênio 736921/2010 (peça 1, p. 38) , mas que foi estendida à empresa contratada pelo ente federativo; 
b)	os contratos de exclusividade presentes nos autos (peça 48, p. 4-9) não apresentavam o devido registro em cartório, conforme preconizado pelo subitem 9.5.1.1 do Acórdão 96/2008-TCU-Plenário; 
c)	não foram anexados a este processo os documentos comprobatórios (transferências bancárias, recibos etc.) de que as Bandas "Mastruz com Leite", "Capim com Mel" e "Forró Chega Mais" receberam, diretamente ou por meio de seus respectivos empresários exclusivos, seus respectivos cachês da empresa Forrozão Editora Ltda. 
9.	Quanto à irregularidade concernente à não apresentação da "declaração de gratuidade", por não ter sido objeto de questionamento no ofício de citação encaminhado à empresa recorrente (peça 31) , mas apenas ao ex-prefeito municipal (peça 30) , não pode, por não ser obrigação do terceiro contratado e em vista dos princípios da congruência, do devido processo legal, do contraditório e da ampla defesa, servir de fundamentação para que a empresa responda por dano ao erário. Assim, em sede recursal, esse fundamento deve ser desconsiderado, com o correspondente acolhimento do recurso de reconsideração no que tange a esse tópico. 
10.	Resta avaliar, portanto, se há motivos para que a empresa deva, ou não, ter suas contas mantidas com o juízo pela irregularidade, considerando as ocorrências indicadas nas letras "b" e "c" do parágrafo 8 deste parecer, e, ainda, se há razões para que continue a responder, em solidariedade com o ex-prefeito, pelo débito apurado nos autos e pela decorrente sanção. 
11.	No que tange aos contratos de exclusividade das atrações artísticas que se apresentaram na "Festa Junina" promovida em junho de 2010, a alínea "oo" do inciso II da Cláusula Terceira do termo do Convênio 736921/2010 (peça 1, p. 39) assim dispunha: 
oo) apresentar na prestação de contas, quando da contratação de artistas, consagrados, enquadrados na hipótese de inexigibilidade prevista no inciso III do art. 25 da Lei nº 8.666/1993, atualizada, por meio de intermediários ou representantes, cópia do contrato de exclusividade dos artistas com o empresário contratado, registrado em cartório, sob pena de glosa dos valores envolvidos. Ressalta-se que o contrato de exclusividade difere da autorização que confere exclusividade apenas para os dias correspondentes à apresentação dos artistas e que é restrita à localidade do evento, conforme dispõe o Acórdão 96/2008-TCU-Plenário do TCU; (grifos nossos) 
12.	Estão presentes nos autos dois conjuntos de "contratos de exclusividade", resumidos no quadro a seguir, sendo que aqueles em que consta a empresa Forrozão Promoções Ltda. (CNPJ 01.005.210/0001-35) , com sócios em comum em determinados períodos com a empresa arrolada nesta TCE, a Forrozão Editora Ltda. - vide quadro-resumo da base CNPJ, adiante -, foram anexados aos autos apenas em sede recursal: 
	Banda
	"Contrato de Exclusividade" com a empresa Forrozão
Promoções Ltda.
	Data da assinatura do contrato
	Período de representação
"exclusiva" fixado no contrato
		"Contrato de Exclusividade" com a empresa Forrozão
Editora Ltda.
	Data da assinatura do contrato
	Período de representação
"exclusiva" fixado no contrato

	"Mastruz com 
Leite" 
	Peça 102 (p. 1-2) 
	1º/1/2010 
	1º/1/2010 a 1º/1/2011 
	 
	Peça 48 
 (p. 8-9) ; repetido à peça 
103 (p. 1-2) 
	2/3/2010 
	2/3/2010 a 2/9/2010 

	"Capim com Mel" 
	Peça 102 (p. 3-4) 
	1º/1/2010 
	1º/1/2010 a 1º/1/2011 
	 
	Peça 48 
 (p. 4-5) ; repetido à peça 
103 (p. 3-4) 
	2/3/2010 
	2/3/2010 a 2/9/2010 

	"Forró 
Chega 
Mais" 
	Peça 102 (p. 5-6) 
	9/1/2010 
	9/1/2010 a 9/1/2011 
	 
	Peça 48 
 (p. 6-7) ; repetido à peça 
103 (p. 5-6) 
	2/3/2010 
	2/3/2010 a 2/9/2010 

13.	Acerca dos mencionados sócios em comum das duas empresas, o quadro apresentado a seguir resume as informações constantes da base CNPJ (consulta em 28/4/2020) : 
	QUADRO SOCIETÁRIO DAS EMPRESAS 

	Forrozão Promoções Ltda.  (aberta em 18/1/1996) 
	 
	Forrozão Editora Ltda.  (aberta em 9/8/2007) 

	NOME/QUALIFICAÇÃO 
		PERÍODO 
	 
	PERÍODO 
	NOME/QUALIFICAÇÃO 

	- 
		- 
	 
	20/10/2014 a 9/11/2015 
	Israel de Araújo Costa Sócio-administrador  

	Jósimo Costa da Silva Sócio-administrador 
		15/3/2001 em diante 
	 
	3/6/2013 a 
20/10/2014 
	Jósimo Costa da Silva Sócio-administrador 

	- 
		- 
	 
	20/10/2014 a 9/11/2015 
	José Roberto Fernandes de Moura 
Filho 
Sócio 

	José 	Roberto 	Fernandes 
Moura 
Sócio-administrador 
	de 
	18/1/1996 em diante 
	 
	9/11/2015 em diante 
	José 	Roberto 	Fernandes 	de 
Moura 
Sócio-administrador 

14.	Apesar de a base CNPJ não apresentar informações relativas ao ano de 2010 para a empresa Forrozão Editora Ltda., é possível assumir que os Srs. Jósimo Costa da Silva e José Roberto Fernandes de Moura atuavam como sócios de ambas as pessoas jurídicas no mencionado exercício. Confirma essa conclusão o fato de que os "contratos de exclusividade" nos quais constam a empresa Forrozão Promoções Ltda. como representante "exclusiva" das três bandas que se apresentaram na "Festa Junina" (peça 102) são assinados apenas pelo Sr. Jósimo Costa da Silva, mas com menção, em seus preâmbulos, a esse sócio e ao Sr. José Roberto Fernandes de Moura (ambos como representantes da empresa Forrozão Promoções Ltda.) . 
15.	A partir das informações apresentadas nos quadros dos parágrafos 12 e 13 deste parecer, é possível concluir que o período de representação "exclusiva" das bandas pela empresa Forrozão Editora Ltda. estava incluso naquele, também "exclusivo", outorgado por representantes das três bandas à empresa Forrozão Promoções Ltda., o que leva a concluir, a princípio, que inexistia, na realidade, representação exclusiva das bandas no período do evento. 
16.	Porém, apesar de os "contratos de exclusividade" nos quais constam a empresa Forrozão Editora Ltda. como representante "exclusiva" das três bandas aproximarem-se, de fato, às "cartas de exclusividade" comumente presentes em diversos processos de TCE avaliados pelo TCU - não obstante não apresentarem a data e o local específicos da "Festa Junina" promovida no município de Primavera/PE -, tal questão pode ser superada caso reste comprovado que as bandas ou seus representantes efetivamente exclusivos forneceram os primeiros "contratos de exclusividade" à empresa Forrozão Promoções Ltda, bem assim a relação societária desta com a empresa Forrozão Editora Ltda. 
17.	Passa-se à aludida verificação. 
18.	No caso da Banda "Mastruz com Leite", sua representação "exclusiva" foi concedida à empresa Forrozão Promoções Ltda. pela empresa Passaré Edições e Gravações Musicais Ltda., representada, na ocasião, pela Sra Rebeca Barbosa Gurgel e pelo Sr. Samuel do Amaral Fiuza Filho (peça 102, p. 1-2) .  
19.	A Serur, em vista "do conjunto probatório apresentado nesta fase recursal", apontou haver "evidências que sinalizam ser a Forrozão Editora Ltda. a representante exclusiva da banda "Mastruz com Leite", no exercício de 2010. (...) ." (peça 126, p. 6 - grifo nosso) , diante da imbricação societária verificada entre as empresas mencionadas. O Ministério Público acompanha a Serur em tal conclusão. 
20.	A "exclusividade em cascata" - das Bandas "Mastruz com Leite" e "Capim com Mel" para a empresa Forrozão Promoções Ltda. e dessa para a empresa Forrozão Editora Ltda. - foi vislumbrada no parecer anterior deste membro do Ministério Público de Contas nesta TCE (peça 64, p. 3) da seguinte forma, mesmo considerando que os contratos relativos à empresa Forrozão Promoções Ltda. só vieram a ser acostados aos autos na fase recursal: 
14.	No caso ora examinado, as bandas Mastruz com Leite e Capim com Mel constam nos contratos de exclusividade como representadas pela empresa Forrozão Promoções, enquanto a banda Forró Chega Mais pelo Sr. Hélio Márcio Marins Martins, sem, como já mencionado, registro em cartório ou instrumento que confira poderes de representação a esses supostos representantes.  
15.	Nada obstante, a seguinte notícia obtida em pesquisa na internet menciona a empresa Forrozão Promoções e as bandas Capim com Mel e Mastruz com Leite (grifamos) :  
"Conhecido (sic) interpretar os sucessos "Eclipse Total" e "Mais Quinhentos Anos", o cantor Charles Bond voltará brevemente à banda Capim com Mel, após ter finalizado seus trabalhos no grupo Mel com Terra. Outra novidade é que a partir de maio a Capim com Mel fará parte da empresa de entretenimento "Forrozão Promoções", responsável por gerir a carreira de bandas como Mastruz com Leite, Cavalo de Pau e Limão com Mel".  
 (http://gostodeforro.blogspot.com.br/2013/05/charles-bond-volta-para-capim-com-mel.html)  
16.	Apesar de a notícia ser de maio de 2013, posterior ao evento objeto do convênio, tal nota associada as fotografias dos shows, nas quais se observa a marca da empresa Forrozão Promoções na faixa promocional (peças 12, p. 5-20, e 55, p.108-115) , sugerem que havia, de fato, relação entre a citada empresa e os artistas mencionados. (grifos nossos e do original) 
21.	Quanto à Banda "Capim com Mel", sua representação "exclusiva" foi concedida à empresa Forrozão Promoções Ltda. pelo Sr. Ângelo Márcio Caxias Viegas (peça 102, p. 3-4) . Além do indício de representação apresentado na transcrição do parágrafo precedente, consta dos autos declaração do Sr. Ângelo, na qual o possível representante da banda afirma que a empresa Forrozão Editora Ltda. detinha autorização para: 
 (...) exercer e representar as atividades empresariais, como: a comercialização de shows, para negociar, vender, receber e dar quitação do valor do cachê que for por ele negociado, para representar a banda de forró CAPIM COM MEL em todo o território nacional no período de 10 de abril de 2010 à 10 de dezembro de 2010. (peça 103, p. 10 - grifos nossos) 
22.	Apesar do desencontro de datas, considerando que o "contrato de exclusividade" outorgado pela Banda "Capim com Mel" conferia "exclusividade" de representação à empresa Forrozão Editora Ltda. no período de 2/3 a 2/9/2010 (vide quadro do parágrafo 12 deste parecer) e a declaração anteriormente transcrita indicava o período de 10/4 a 10/12/2010, há mais um elemento a dar alguma credibilidade à informação de que o Sr. Ângelo Márcio Caxias Viegas detinha, de fato, a representação da referida banda. 
23.	Trata-se da tentativa de registro da marca "Banda Capim com Mel" por parte do Sr. Ângelo Márcio Caxias Viegas junto ao Instituto Nacional da Propriedade Industrial (INPI) , consoante extrato à peça 128. Apesar de o pedido ter sido indeferido pelo INPI, esse novo indício é mais um elemento a atestar, no espírito do Acórdão 2649/2017-TCU-Plenário[footnoteRef:3] (relator: Ministro Vital do Rêgo) , a "exclusividade" (secundária) da referida banda pela empresa arrolada como responsável nesta TCE.  [3:  Enunciado oriundo do Acórdão 2649/2017-TCU-Plenário: "Para fins de verificação da representação legal do artista contratado mediante inexigibilidade de licitação, a comprovação da validade e da autenticidade da carta de exclusividade, do contrato de exclusividade ou do instrumento de procuração não registrados em cartório pode se dar, também, a partir de informações complementares obtidas em pesquisas realizadas em bases de dados públicas ou privadas, ou junto aos signatários do convênio, entre outros meios possíveis." (grifo nosso) ] 
24.	No que se refere à Banda Forró Chega Mais, sua representação "exclusiva" foi concedida à empresa Forrozão Promoções Ltda. pelo Sr. Hélio Márcio Marins Martins (peça 102, p. 5-6) . Na manifestação anterior deste membro do Parquet de Contas nos autos (peça 64, p. 3) , foi destacada a existência de relacionamento entre a banda e seu possível empresário, da seguinte forma: 
17. Quanto ao suposto representante da banda Forró Chega Mais, nota-se que o Sr. Hélio Márcio Marins Martins consta ao lado da referida banda no polo passivo de reclamação trabalhista ajuizada em 2008 (Processo 0064700-75.2008.5.07.0004, andamento consultado no site do TRT-7 [Tribunal Regional do Trabalho da 7ª Região]) , o que também sugere a existência de relação entre o empresário e a banda anterior ao evento objeto do convênio. (grifo nosso) 
25.	Apesar de constar registro em cartório em apenas um dos "contratos de exclusividade" avaliados nesta TCE[footnoteRef:4], o raciocínio anteriormente desenvolvido indica que os valores desembolsados pela prefeitura municipal de Primavera/PE tiveram como destinatária, mesmo com a inusitada sistemática de "exclusividade em cascata", empresa habilitada como representante das três bandas que se apresentaram na "Festa Junina", objeto do Convênio 736921/2010.  [4:  "Contrato de exclusividade" outorgado pela Banda "Chega Mais" em favor da empresa Forrozão Promoções Ltda. (peça 102, p. 6) . ] 
26.	Desse modo, o Ministério Público entende restar superada, como irregularidade (em sentido estrito) apta a justificar a condenação em débito da empresa Forrozão Editora Ltda., a questão de terem sido apresentados dois conjuntos de "contratos de exclusividade", com simultaneidade em determinados meses do ano de 2010, em relação a cada uma das três bandas que se apresentaram nos festejos juninos da cidade de Primavera/PE. 
27.	Assim, considerando que os pagamentos realizados pela prefeitura municipal de Primavera/PE às bandas, via empresa Forrozão Editora Ltda., restaram lastreados por documentos por meio dos quais foi possível atestar a ligação com seus respectivos representantes - de fato, originais -, pode ser afastada a irregularidade concernente ao tema dos contratos de exclusividade. 
 Em consequência, por não se subsumirem os fatos sob análise à hipótese do subitem 9.5.1.1 do Acórdão 96/2008-TCU-Plenário, o Ministério Público entende plausível que se acolha parcialmente o recurso de reconsideração da empresa Forrozão Editora Ltda. quanto à suposta irregularidade que envolveu o tema dos contratos de exclusividade. 
28.	Resta como impropriedade a ser atribuída à recorrente o fato de os "contratos de exclusividade" não terem sido, à exceção, apenas, do contrato outorgado pela Banda "Chega Mais" em favor da empresa Forrozão Promoções Ltda., registrados em cartório, o que contrariou o disposto no subitem 9.5.1.1 do Acórdão 96/2008-TCU-Plenário e no subitem 9.2.2 do Acórdão 1435/2017-TCU-Plenário. 
29.	Quanto à falta de comprovação do efetivo pagamento às bandas, nota-se que o termo do Convênio 736921/2010 trazia, em sua alínea "pp" do inciso II da Cláusula Terceira (peça 1, p. 39) , a seguinte obrigação para o convenente: "encaminhar ao CONCEDENTE documento comprobatório do efetivo recebimento do cachê por parte dos artistas, e/ou bandas, e/ou grupos, emitido pelo contratante dos mesmos." (grifo do original) 
30.	Restaria atendida, caso o convenente cumprisse a obrigação transcrita no parágrafo precedente, a seguinte disposição da então vigente Portaria MTur 153/2009: 
Art. 17. omissis 
 (...) 
§ 2º O convenente deverá exigir do contratante dos artistas e/ou bandas e/ou grupos documento comprobatório do efetivo recebimento do cachê por parte dos mesmos, a ser apresentado no ato da prestação de contas. 
 (grifos nossos) 
31.	Como ainda há divergência jurisprudencial quanto ao tema que envolve a possibilidade, ou não, de o TCU exigir a apresentação de recibos ou comprovantes de transferência bancária para comprovar que recursos oriundos de convênios firmados pelo MTur serviram, de fato, para custear o pagamento de artistas e bandas, este membro do Ministério Público de Contas da União sugeriu, em parecer proferido em 30/3/2020 no TC Processo 019.619/2015-4 (relator na fase recursal: Ministro Walton Alencar Rodrigues - parecer à peça 67 desses autos) , incidente de uniformização de jurisprudência para dirimir a divergência que os colegiados do Tribunal vêm manifestando sobre a questão. 
32.	Eis a proposta apresentada por este membro do Parquet de Contas em seu pronunciamento ao final do parecer constante à peça 67 do TC Processo 019.619/2015-4 (p. 14) : 
65. Diante do exposto, este membro do Ministério Público de Contas da União sugere ao Tribunal, preliminarmente à apreciação de mérito do recurso de reconsideração interposto pela Sra Nilza Bozeli Cezare contra o Acórdão 8999/2018-TCU-Primeira Câmara e à manifestação prevista no inciso III do art. 62 do Regimento Interno/TCU, que instaure, em processo anexo a esta TCE, incidente de uniformização de jurisprudência, nos termos do art. 91 do referido regimento, a fim de que se defina o marco temporal a partir do qual a Corte de Contas passe a exigir, em processos de TCE que contem com o Ministério do Turismo como órgão concedente, a apresentação de comprovantes de pagamento de cachês a artistas e bandas ou a seus representantes exclusivos, com a finalidade de ser estabelecido o nexo entre os recursos do convênio e as despesas por eles custeadas para o pagamento das apresentações artísticas. (grifos do original) 
33.	Independentemente do desfecho que será alcançado pela Corte de Contas quanto ao tema objeto de divergência jurisprudencial, o Ministério Público entende que, neste caso concreto, não há condições de ser mantido o débito imputado contra a recorrente, ante a mera falta dos mencionados documentos comprobatórios do pagamento de cachês. 
34.	Considerando que este representante do Ministério Público tem o entendimento de que "não se encontra no âmbito da competência do TCU averiguar qual o destino final dado a valores após a promoção do pagamento à empresa intermediária, responsável pela contratação dos artistas e bandas", nos termos destacados no parágrafo 62 do parecer à peça 67 do TC Processo 019.619/2015-4 (p. 14) , a conclusão é a de que não deve remanescer o entendimento, constante da Proposta de Deliberação que fundamentou a deliberação recorrida, de que a empresa contratada deveria demonstrar o fluxo dos recursos após tê-los recebidos pela prefeitura municipal, com a finalidade de pagamento de cachês. 
35.	O recurso de reconsideração, no que tange à questão da ausência de comprovante do pagamento dos cachês, tem condições, portanto, de ser acolhido. 
36.	A sugestão do Ministério Público é, enfim, a de que o recurso de reconsideração sob análise seja provido parcialmente pelo TCU, com o julgamento pela regularidade com ressalva das contas da empresa Forrozão Editora Ltda. 
***
37.	Diante do exposto, este representante do Ministério Público de Contas da União manifesta sua discordância em relação à proposta da Serur, sugerindo, em consequência, o conhecimento do recurso de reconsideração interposto pela empresa Forrozão Editora Ltda. - ME contra o Acórdão 1312/2019-TCU-Segunda Câmara para, no mérito, dar-lhe provimento parcial. Em consequência, sugere a alteração do texto da deliberação recorrida, para que passe a vigorar da seguinte forma: 
9.1.	rejeitar as alegações de defesa do Sr. Jadeildo Gouveia da Silva; 
9.2.	acolher parcialmente as alegações de defesa da empresa Forrozão Editora Ltda. - ME; 
9.3.	julgar regulares com ressalva as contas da empresa Forrozão Editora Ltda. - ME, com fundamento nos arts. 1º, inciso I; 16, inciso II; 18 e 23, inciso II, da Lei 8.443/1992, dando-lhe quitação; 
9.4.	julgar irregulares as contas do Sr. Jadeildo Gouveia da Silva, nos termos dos arts. 1º, inciso I, 16, inciso III, alíneas "b" e "c", e § 2º, 19, caput e 23, inciso III, da Lei 8.443/1992, para condená-lo ao pagamento do débito no valor de R$ 100.000,00, atualizado monetariamente e acrescido dos juros de mora calculados desde a data de 9/12/2010 até a efetiva quitação, a despeito de se abater o valor de R$ 2.120,00, restituído em 13/5/2011, fixando-lhe o prazo de quinze dias, contados da ciência desta deliberação, para comprovar, perante o Tribunal, nos termos do art. 214, inciso III, alínea "a", do Regimento Interno/TCU (RITCU) , o recolhimento da referida quantia ao Tesouro Nacional; 
9.5.	aplicar a multa prevista no art. 57 da Lei 8.443/1992 em desfavor do Sr. Jadeildo Gouveia da Silva, no valor de R$ 40.000,00, com a fixação do prazo de quinze dias, contados da ciência desta deliberação, para comprovar, perante o Tribunal (art. 214, inciso III, alínea "a", do RITCU) , o recolhimento da dívida ao Tesouro Nacional, atualizada monetariamente desde a data do presente acórdão até a do efetivo recolhimento, se paga após o vencimento, na forma da legislação em vigor; 
9.6.	autorizar, caso requerido, nos termos do art. 26 da Lei 8.443/1992, o parcelamento das dívidas fixadas por este Acórdão em até 36 (trinta e seis) parcelas mensais e sucessivas, sobre as quais incidirão a atualização monetária e os correspondentes acréscimos legais (no caso do débito) , esclarecendo ao Sr. Jadeildo Gouveia da Silva que a falta de pagamento de qualquer parcela importará no vencimento antecipado do saldo devedor (art. 217, § 2º, do RITCU) , sem prejuízo das demais medidas legais; 
9.7.	autorizar, desde logo, nos termos do art. 28, inciso II, da Lei 8.443/1992, a cobrança judicial das dívidas fixadas por este Acórdão, caso não atendida a notificação pelo Sr. Jadeildo Gouveia da Silva; 
9.8.	encaminhar cópia deste Acórdão, acompanhado do Relatório e da Proposta de Deliberação que o fundamenta, à Procuradoria da República no Estado de Pernambuco, nos termos do art. 16, § 3º, da Lei 8.443/1992 e do art. 209, § 7º, do RITCU, para o ajuizamento das ações civis e penais cabíveis. 
38.	Propõe, por fim, que cópia da deliberação que vier a apreciar o recurso de reconsideração seja encaminhada à recorrente; ao Sr. Jadeildo Gouveia da Silva; à prefeitura municipal de Primavera/PE; ao Ministério do Turismo e à Procuradoria da República no Estado de Pernambuco".
É o relatório.

8.1. Manoel Alves de Oliveira, representando Jadeildo Gouveia da Silva.  
8.2. Felipe Augusto de Vasconcelos Caraciolo (29702/OAB-PE) e outros, representando Forrozão Editora Ltda - Me.

Procurador Rodrigo Medeiros de Lima.

TOMADA DE CONTAS ESPECIAL. CONVÊNIO. FESTA JUNINA. CONTRATAÇÃO DE BANDAS. AUSÊNCIA DE CONTRATO DE EXCLUSIVIDADE. NÃO COMPROVAÇÃO DO EFETIVO PAGAMENTO DOS CACHÊS AOS ARTISTAS. CONTAS IRREGULARES. DÉBITO SOLIDÁRIO. MULTA. RECURSO DE RECONSIDERAÇÃO. PROPOSTA DE NÃO PROVIMENTO. DIVERGÊNCIA DO MPTCU: ENTENDIMENTO ATÉ ENTÃO NÃO CONSOLIDADO SOBRE O MARCO TEMPORAL A PARTIR DO QUAL O TRIBUNAL PASSA A EXIGIR A COMPROVANTES DE PAGAMENTO DE CACHÊS. INCIDENTE DE UNIFORMIZAÇÃO REQUERIDO PELO MPTCU. DECISÃO QUE RECONHECEU COMO MARCO TEMPORAL A DATA DE PUBLICAÇÃO DA PORTARIA MTUR 153/2009. OUTROS ELEMENTOS QUE PERMITEM IDENTIFICAR A REPRESENTANTE OFICIAL DAS BANDAS. AUSÊNCIA DE COMPROVANTE DO RECEBIMENTO DE CACHÊS. ANÁLISE SISTEMÁTICA DOS AUTOS QUE PERMITE O AFASTAMENTO DO DÉBITO E DA MULTA. EXTENSÃO DOS ASPECTOS OBJETIVOS AO EX-PREFEITO: AFASTAMENTO DO DÉBITO. PROVIMENTO PARCIAL. CONTAS REGULARES COM RESSALVAS

TOMADA DE CONTAS ESPECIAL (TCE)

Secretaria de Recursos (Serur); Secretaria de Controle Externo de Tomada de Contas Especial (SecexTCE).

Relato o presente recurso em razão de sorteio realizado nos termos do inciso I do art. 154 do RI/TCU e dos arts. 21 e 22 da Resolução TCU 175/2005 (peça 110) .
2.	Em análise recurso de reconsideração interposto por Forrozão Editora Ltda. - ME contra o Acórdão 1312/2019-TCU-Segunda Câmara, Rel. Min. André Luís de Carvalho, retificado pelo Acórdão 2450/2019-TCU-Segunda Câmara, que julgou irregulares suas contas, condenou-lhe solidariamente em débito e aplicou-lhe a multa do art. 57 da Lei 8.443/1992.
3.	Presentes os requisitos de admissibilidade fixados nos arts. 32, inciso I e 33, da Lei 8.443/1992, impõe-se o conhecimento do recurso, em ratificação ao despacho por mim proferido à peça 111.
4.	A condenação da recorrente se seu em razão da não apresentação de contratos de exclusividade firmado com os artistas, com o devido registro em cartório, em desacordo com a alínea "oo" do Inciso II da Cláusula 3ª do termo do Convênio 736.921/2010, destinado à execução da "Festa Junina de Primavera (PE) " e em dissonância com a jurisprudência do TCU, bem como da não apresentação de documento comprobatório sobre o efetivo pagamento dos cachês das bandas contratadas, em desacordo com a alínea "pp" do Inciso II da Cláusula 3ª do termo de convênio e com o parâmetro dado pelo art. 17 da então Portaria do MTur 153, de 6/10/2009.
5.	Na análise de mérito, conforme transcrição no relatório, o auditor instrutor propugna rejeitar os argumentos recursais, não obstante reconhecer como incontroversa a execução física dos shows, restando não comprovada a existência de contrato de exclusividade firmado entre os artistas e o respectivo empresário, com o registro em cartório, bem como a não existência de documento comprobatório do efetivo recebimento do cachê por parte das bandas contratadas pela Forrozão Editora Ltda., além da não apresentação da declaração de gratuidade do evento ou de que os eventuais recursos obtidos com venda de ingressos tivessem sido convertidos em prol do objeto ajustado. O pronunciamento recebeu a concordância do Diretor da subunidade.
6.	O Parquet especializado, por seu turno, também conforme o parecer transcrito no relatório, divergiu do posicionamento da Serur, pelas seguintes razões:
	i) a ausência de "declaração de gratuidade" não poderia ser imputada à conveniada, visto que se trata de obrigação prevista para o concedente, além de não ter sido objeto de questionamento no ofício de citação dirigido à empresa recorrente (peça 31) ;
	ii) quanto aos contratos de exclusividade sem registro em cartório, não obstante a previsão no instrumento avençado, constam dos autos dois conjuntos de contratos de exclusividade que dariam suporte à representação da empresa Forrozão Promoções Ltda. das três bandas que se apresentaram na Festa Junina (peça 102) ;
	iii) os pagamentos realizados pela Prefeitura foram lastreados por documentos que permitem identificar o nexo causal com os representantes dos artistas;
	iv) existiria divergência jurisprudencial no TCU quanto à exigência de recibos e comprovantes de transferência bancária para evidenciar o efetivo recebimento dos cachês pelas bandas artísticas, o que motivou requerimento de incidente de uniformização de jurisprudência feito pelo MP/TCU, ao passo em que firma posição no sentido de que não compete ao TCU cogitar do destino final dado aos valores após a promoção do pagamento à empresa intermediária responsável pela contratação dos artistas. 
7.	Acompanho o posicionamento alvitrado pelo ilustre representante do Ministério Público junto ao TCU, pelas razões que passo a expor.
11.	Inicialmente, quanto à ausência da "declaração de gratuidade" do evento, e de que eventuais recursos arrecadados com ingressos foram aplicados no objeto avençado, reconheço que se trata de obrigação imposta à Prefeitura convenente, nos termos da Cláusula Terceira, item II, alínea "jj" do Termo de Convênio 736921/2010 (peça 1, p. 38) : 
CLÁUSULA TERCEIRA - DAS OBRIGAÇÕES DOS PARTÍCIPES
II. Compete ao CONVENENTE:
jj) assegurar e comprovar que os valores arrecadados com a cobrança de ingressos em shows e eventos ou venda de bens e serviços produzidos ou fornecidos no âmbito deste Convênio sejam revertidos para a consecução do objeto ou recolhidos à conta do Tesouro Nacional, quando for o caso;
12.	Reforça essa tese o fato de o Ofício de citação dirigido à empresa intermediária (peça 31) não ter feito menção a essa irregularidade, bem como a manifestação da Coordenação-Geral de Monitoramento, Fiscalização e Avaliação de Convênios do Ministério do Turismo ter assinalado e que a glosa integral do ajuste se deveu à não comprovação da gratuidade pela Prefeitura Convenente (peça 1, p. 64, 65 e 83) .
13.	Nesse passo, acompanho o MP/TCU no sentido de afastar essa irregularidade, não imputável à empresa recorrente, em penhor dos princípios da congruência, da vedação do comportamento contraditório, da ampla defesa e do devido processo legal.
14.	No que se refere aos contratos de exclusividade, acompanho o posicionamento do ilustre Parquet especializado, no sentido de que os dois conjuntos de "contratos de exclusividade" juntados aos autos, permitem concluir que a Empresa Forrozão Editora Ltda. funcionava como representante das bandas contratadas, por delegação das bandas e de seus representantes efetivamente exclusivos, conforme acurada verificação, que peço licença para transcrever, litteris: 
"18.	No caso da Banda "Mastruz com Leite", sua representação "exclusiva" foi concedida à empresa Forrozão Promoções Ltda. pela empresa Passaré Edições e Gravações Musicais Ltda., representada, na ocasião, pela Sra Rebeca Barbosa Gurgel e pelo Sr. Samuel do Amaral Fiuza Filho (peça 102, p. 1-2) .  
19.	A Serur, em vista "do conjunto probatório apresentado nesta fase recursal", apontou haver "evidências que sinalizam ser a Forrozão Editora Ltda. a representante exclusiva da banda "Mastruz com Leite", no exercício de 2010. (...) ." (peça 126, p. 6 - grifo nosso) , diante da imbricação societária verificada entre as empresas mencionadas. O Ministério Público acompanha a Serur em tal conclusão. 
20.	A "exclusividade em cascata" - das Bandas "Mastruz com Leite" e "Capim com Mel" para a empresa Forrozão Promoções Ltda. e dessa para a empresa Forrozão Editora Ltda. - foi vislumbrada no parecer anterior deste membro do Ministério Público de Contas nesta TCE (peça 64, p. 3) da seguinte forma, mesmo considerando que os contratos relativos à empresa Forrozão Promoções Ltda. só vieram a ser acostados aos autos na fase recursal: 
 (omissis) 
21.	Quanto à Banda "Capim com Mel", sua representação "exclusiva" foi concedida à empresa Forrozão Promoções Ltda. pelo Sr. Ângelo Márcio Caxias Viegas (peça 102, p. 3-4) . Além do indício de representação apresentado na transcrição do parágrafo precedente, consta dos autos declaração do Sr. Ângelo, na qual o possível representante da banda afirma que a empresa Forrozão Editora Ltda. detinha autorização para: 
 (...) exercer e representar as atividades empresariais, como: a comercialização de shows, para negociar, vender, receber e dar quitação do valor do cachê que for por ele negociado, para representar a banda de forró CAPIM COM MEL em todo o território nacional no período de 10 de abril de 2010 à 10 de dezembro de 2010. (peça 103, p. 10 - grifos nossos) 
22.	Apesar do desencontro de datas, considerando que o "contrato de exclusividade" outorgado pela Banda "Capim com Mel" conferia "exclusividade" de representação à empresa Forrozão Editora Ltda. no período de 2/3 a 2/9/2010 (vide quadro do parágrafo 12 deste parecer) e a declaração anteriormente transcrita indicava o período de 10/4 a 10/12/2010, há mais um elemento a dar alguma credibilidade à informação de que o Sr. Ângelo Márcio Caxias Viegas detinha, de fato, a representação da referida banda. 
23.	Trata-se da tentativa de registro da marca "Banda Capim com Mel" por parte do Sr. Ângelo Márcio Caxias Viegas junto ao Instituto Nacional da Propriedade Industrial (INPI) , consoante extrato à peça 128. Apesar de o pedido ter sido indeferido pelo INPI, esse novo indício é mais um elemento a atestar, no espírito do Acórdão 2649/2017-TCU-Plenário (relator: Ministro Vital do Rêgo) , a "exclusividade" (secundária) da referida banda pela empresa arrolada como responsável nesta TCE.
24.	No que se refere à Banda Forró Chega Mais, sua representação "exclusiva" foi concedida à empresa Forrozão Promoções Ltda. pelo Sr. Hélio Márcio Marins Martins (peça 102, p. 5-6) . Na manifestação anterior deste membro do Parquet de Contas nos autos (peça 64, p. 3) , foi destacada a existência de relacionamento entre a banda e seu possível empresário, da seguinte forma: 
 (omissis) 
25.	Apesar de constar registro em cartório em apenas um dos "contratos de exclusividade" avaliados nesta TCE[footnoteRef:2], o raciocínio anteriormente desenvolvido indica que os valores desembolsados pela prefeitura municipal de Primavera/PE tiveram como destinatária, mesmo com a inusitada sistemática de "exclusividade em cascata", empresa habilitada como representante das três bandas que se apresentaram na "Festa Junina", objeto do Convênio 736921/2010.  [2:  "Contrato de exclusividade" outorgado pela Banda "Chega Mais" em favor da empresa Forrozão Promoções Ltda. (peça 102, p. 6) . ] 
26.	Desse modo, o Ministério Público entende restar superada, como irregularidade (em sentido estrito) apta a justificar a condenação em débito da empresa Forrozão Editora Ltda., a questão de terem sido apresentados dois conjuntos de "contratos de exclusividade", com simultaneidade em determinados meses do ano de 2010, em relação a cada uma das três bandas que se apresentaram nos festejos juninos da cidade de Primavera/PE". 
15.	Desse modo, acompanho a escorreita interpretação do MP/TCU de que os pagamentos realizados pela Prefeitura Municipal de Primavera/PE à empresa Forrozão Editora Ltda., estão lastreados em documentos por meio dos quais foi possível atestar a ligação com os representantes - de fato, originais - das bandas artísticas, motivo pelo qual entendo que pode ser afastada esta irregularidade, no caso concreto.
16.	Restaria como impropriedade o fato de os contratos em apreço não terem sido, à exceção do contrato outorgado pela Banda "Chega Mais", registrados em cartório, em contrariedade à jurisprudência desta Corte, firmada no subitem 9.5.1.1 do Acórdão 96/2008-TCU-Plenário e no subitem 9.2.2 do Acórdão 1435/2017-TCU-Plenário.
17.	Ainda aqui, acompanho a manifestação do MP/TCU, de que tal ausência, por si só, não motivaria a imputação de irregularidade e débito, visto que a ausência de registro em cartório pode ser suprida a partir de informações complementares obtidas em pesquisas em bases de dados públicas ou privadas, ou junto aos signatários do convênio, entre outros meios possíveis. Nessa linha, menciono os Acórdão 2649/2017-TCU-Plenário, relator o Ministro Aroldo Cedraz e 1.435/2017-TCU-Plenário, relator Min. Vital do Rêgo, cujas Ementas da jurisprudência sistematizada do TCU reproduzo a seguir:
"Para fins de verificação da representação legal do artista contratado mediante inexigibilidade de licitação, a comprovação da validade e da autenticidade da carta de exclusividade, do contrato de exclusividade ou do instrumento de procuração não registrados em cartório pode se dar, também, a partir de informações complementares obtidas em pesquisas realizadas em bases de dados públicas ou privadas, ou junto aos signatários do convênio, entre outros meios possíveis" (Acórdão 2649/2017-TCU-Plenário) 
"A apresentação de autorização/atesto/carta que confere exclusividade ao empresário do artista consagrado para dias e eventos específicos, em vez do necessário contrato de exclusividade registrado em cartório, para fins de contratação por inexigibilidade de licitação, representa impropriedade na execução do convênio e, por si só, não implica o julgamento pela irregularidade das contas, tampouco condenação em débito"  (Acórdão 1435/2017-TCU-Plenário) 
18.	Quanto à falta de comprovação do efetivo pagamento às bandas, a questão é mais controversa.
19.	Realmente, o Termo de Convênio 736921/2010 trazia, em sua alínea "pp" do inciso II da Cláusula Terceira (peça 1, p. 39) , a seguinte obrigação para o convenente: 
CLÁUSULA TERCEIRA - DAS OBRIGAÇÕES DOS PARTÍCIPES
II. Compete ao CONVENENTE:
"pp) encaminhar ao CONCEDENTE documento comprobatório do efetivo recebimento do cachê por parte dos artistas, e/ou bandas, e/ou grupos, emitido pelo contratante dos mesmos." (grifo do original) 
20.	Uma vez cumprida essa obrigação, restaria atendido o disposto no art. 17, §2º, da então já vigente Portaria MTur 153/2009: 
Art. 17. (...) 
 (...) 
§ 2º O convenente deverá exigir do contratante dos artistas e/ou bandas e/ou grupos documento comprobatório do efetivo recebimento do cachê por parte dos mesmos, a ser apresentado no ato da prestação de contas. 
21.	O ilustre representante do MP/TCU, ao reconhecer a divergência jurisprudencial quanto ao tema relativo à exigência de apresentação de recibos ou comprovantes de transferência bancária para comprovar que recursos oriundos de convênios firmados pelo MTur serviram, de fato, para custear o pagamento de artistas e bandas, afirma em seu parecer que suscitou, no âmbito do TC Processo 019.619/2015-4, relator do recurso então pendente de apreciação o Ministro Walton Alencar Rodrigues, incidente de uniformização de jurisprudência para dirimir a divergência existente entre os colegiados do Tribunal sobre a questão, conforme parecer do Parquet à peça 67 daqueles autos. 
22.	O representante do MP/TCU reforça ainda que, independentemente do resultado do julgamento naqueles autos, a posição do subscritor do parecer ministerial é no sentido de que "não se encontra no âmbito da competência do TCU averiguar qual o destino final dado a valores após a promoção do pagamento à empresa intermediária, responsável pela contratação dos artistas e bandas". Por esse motivo, discorda da proposta de deliberação que fundamentou a deliberação recorrida, de que a empresa contratada deveria demonstrar o fluxo dos recursos após tê-los recebido da Prefeitura municipal.
23.	Pois bem. O julgamento do referido TC Processo 019.619/2015-4 na fase recursal ocorreu por meio do Acórdão 4091/2021-TCU-Primeira Câmara, relator o Ministro Walton Alencar Rodrigues, prolatado em 23/3/2021. Referido aresto concluiu por conhecer e rejeitar o recurso, ao entendimento de que o tema relativo à ausência de comprovação do nexo de causalidade entre recursos de convênios e o pagamento de artistas contratados via intermediários já teria sido largamente debatido na Corte, e que o entendimento prevalente no TCU é de que a única possibilidade de afastamento do débito seria por meio da apresentação do contrato de exclusividade com abrangência que excedesse a data e localidade do evento, registrado em cartório, ou a apresentação de recibo ou instrumento congênere que comprove o recebimento do cachê pelo artista.
24.	Durante o mesmo julgamento, o Exmo. Ministro Vital do Rêgo apresentou Declaração de Voto, em que defende a aplicação do entendimento firmado a partir do Acórdão 1435/2017-TCU-Plenário, relator o Min. Vital do Rêgo, proferido em sede de consulta formulada pelo Ministério do Turismo nos autos do TC Processo 022.552/2016-2. Assentou o Ministro Vital do Rêgo, verbis:
3. Em linhas gerais, a partir da referida decisão, o Tribunal firmou entendimento, com caráter normativo, no sentido de que eventuais impropriedades na inexigibilidade de licitação para contratação de artistas ou bandas não ensejariam, por si só, a condenação em débito dos responsáveis. 
4. Ainda segundo o referido julgado, a existência de dano ao erário seria evidenciada, em cada caso concreto, quando houvesse indícios de inexecução do evento ou quando não fosse possível comprovar o nexo de causalidade, que poderia ocorrer por meio da comprovação de que os pagamentos tenham sido recebidos pelo artista ou por seu representante devidamente habilitado, seja detentor de contrato de exclusividade, portador de instrumento de procuração ou carta de exclusividade. 
5. Recentemente, esta 1ª Câmara tem exarado decisões no sentido de que, para aqueles eventos executados antes da edição da Portaria MTur 153/2009, não é razoável exigir a apresentação de comprovantes assinados pelos artistas ou seus representantes legais diretos, visto que não era expressamente prevista nos termos de convênios ou normativos da época, sendo regra a demonstração do pagamento apenas por meio da empresa intermediadora. 
6. Para os demais casos, quanto ao estabelecimento do nexo de causalidade, considero-o presente quando há a comprovação de que os recursos foram pagos aos artistas diretamente ou a seus representantes devidamente habilitados. Nesse sentido o Acórdão 1.435/2017, referente à consulta respondida por este Tribunal ao Ministério do Turismo. 
7. Não obstante essa ressalva, acompanho a proposta formulada nos presentes autos pelo nobre relator. (Grifos originais) 
25.	O Parquet especializado opôs embargos daquela decisão, visto que o eminente relator do voto condutor do decisum não teria enfrentado o incidente de uniformização de jurisprudência. Conhecidos os aclaratórios, a Primeira Câmara do TCU (Acórdão 7.967/2021-TCU, rel. Min. Walton Alencar Rodrigues) rejeitou os embargos e concluiu pela desnecessidade de instauração do indigitado incidente de uniformização de jurisprudência, visto que a cobrança de comprovante de recebimento do cachê pelo artista ou por seu representante exclusivo teria sido superada com as discussões que originaram o Acórdão 1892/2020-TCU-Plenário, de relatoria do Ministro Aroldo Cedraz, verbis:
"Com as devidas vênias ao MP/TCU, acrescento que a necessidade de instauração de incidente de uniformização para definir a partir de que momento é devida a cobrança de comprovante de recebimento do cachê pelo artista ou por seu representante exclusivo restou superada com as discussões que originaram o Acórdão 1892/2020-TCU-Plenário, de relatoria do Ministro Aroldo Cedraz, por meio do qual se decidiu que tal comprovante, salvo previsão expressa no convênio, seria exigido a partir da vigência da Portaria MTur 153/2009". (Acresci grifos) 
26.	Portanto, segundo o Eminente relator do Acórdão 7967/2021-TCU-Primeira Câmara, Ministro Walton Alencar Rodrigues, a questão estaria pacificada na Corte a partir da prolação do Acórdão 1892/2020-TCU-Plenário, relatado pelo Ministro Aroldo Cedraz, e proferido em 22/7/2020.
27.	Passo a analisar a questão no "balançar de olhos" (expressão cunhada por Karl Engisch) entre a jurisprudência desta Corte e os fatos que exsurgem do caso concreto. 
28.	Verifico que, de fato, a jurisprudência desta Corte há cambiado entre a exigência pura e simples dos comprovantes de pagamento a artistas contratados por inexigibilidade quando não haja contrato de exclusividade, amplo registrado em cartório - salvo quando não haja previsão contratual -, e a análise de fatores outros que permitam reconhecer a realização do evento e a prestação dos serviços artísticos, sem indícios de superfaturamento ou valores pagos fora do mercado. 
29.	Mesmo após a prolação do Acórdão dito "paradigma" 7.967/2021-TCU-1ª Câmara, encontram-se arestos dos colegiados deste Tribunal que seguem nessa linha, dentre eles o Acórdão 4596/2021-TCU-Segunda Câmara, de relatoria do próprio Ministro Aroldo Cedraz, cujo Sumário transcrevo:
"Tomada de Contas Especial. Convênio firmado entre O Ministério do Turismo (MTur) e o município de São José do Sabugi-PB para a realização do Projeto intitulado "São Pedro", no ano de 2009. Ausência de comprovação de que as empresas que não detinham direitos de exclusividade, contratadas irregularmente por inexigibilidade, pagaram o cachê de bandas ou cantores que realizaram o evento. Citação. Comprovação da execução física da avença e do nexo causal entre os recursos repassados e os dispêndios. Irregularidade na contratação por inexigibilidade. Erro Grosseiro. Irregularidade das contas. Ausência de débito. (Acresci grifos) 
30.	Em outro aresto, também de relatoria de Sua Excelência, o Ministro Aroldo Cedraz, ressalta que ainda que haja obrigação de juntada de recibo comprobatório dos pagamentos de cachês aos artistas consignada na Portaria 153, de 6/10/2009 do Ministério do Turismo, bem como no termo de convênio, a ausência desses documentos, por si só, não se mostra hábil a imputar débito aos responsáveis, se houver elementos suficientes a comprovar a realização dos eventos e não tiver sido evidenciado superfaturamento, conforme a Ementa do Acórdão 22/2021-TCU-Segunda Câmara, que a seguir transcrevo:
"Nos convênios para a realização de eventos, ainda que o contrato de exclusividade, no caso de contratação direta por inexigibilidade, e os comprovantes dos cachês pagos aos artistas tenham sido exigidos no termo do ajuste, sua ausência na prestação de contas não é suficiente para imputação de débito se os elementos dos autos comprovarem que houve, de fato, a prestação dos serviços artísticos e não for constatado superfaturamento. Contudo, o descumprimento de obrigação expressamente assumida no termo do convênio e a contratação fundamentada em inexigibilidade de licitação sem a caracterização da inviabilidade de competição constituem erro grosseiro (art. 28 do Decreto-lei 4.657/1942 - Lindb) e justificam o julgamento pela irregularidade das contas e aplicação de multa ao gestor convenente".   
31.	Outros julgados desta Corte seguiram na mesma vertente, conforme as Ementas de jurisprudência selecionada que a seguir transcrevo:
"Na contratação de profissional do setor artístico com recursos de convênio, mediante inexigibilidade de licitação fundada no art. 25, inciso III, da Lei 8.666/1993, a demonstração de que os pagamentos foram recebidos pelo artista ou por seu representante devidamente habilitado, seja detentor de contrato de exclusividade, portador de instrumento de procuração ou carta de exclusividade, comprova o nexo de causalidade entre os recursos transferidos pelo concedente e as despesas realizadas pelo convenente. (Acórdão 2576/2020-TCU-Segunda Câmara, rel. Min. Augusto Nardes) 
Na contratação de profissional do setor artístico com recursos de convênio, confirmada a execução física do evento e atestada a correspondência dos dados da nota fiscal com os do extrato bancário, não é exigível a comprovação da transferência dos valores ao artista pela empresa intermediária, se não houver previsão contratual nesse sentido ou se não houver indícios ou evidências de fraude na representação do artista, de superfaturamento nos valores do cachê ou de outra circunstância relevante na fase de contratação ou de liquidação das despesas (Acórdão 7198/2018-TCU-Segunda Câmara, rel. Min. Marcos Bemquerer) 
Nos convênios para a realização de eventos, ainda que o contrato de exclusividade e os comprovantes dos cachês pagos aos artistas tenham sido exigidos no termo do ajuste, sua ausência na prestação de contas não é suficiente para imputação de débito se os elementos dos autos indicarem que houve, de fato, a prestação de serviços artísticos, sem apontamentos de eventual incompatibilidade dos cachês pagos em relação aos de mercado. (Acórdão 2821/2016-TCU-Primeira Câmara, rel. Min. Weder de Oliveira) 
32.	Tornando ao caso versado nos autos, verifico não haver controvérsia acerca da efetiva realização do evento, conforme reconhecido pela própria Secretaria de Recursos (peça 126, p. 4, item 19) . Em seguida, reitero o entendimento que expus no item 15 deste Voto, de que os pagamentos realizados pela Prefeitura Municipal de Primavera/PE à empresa Forrozão Editora Ltda., estão lastreados em documentos por meio dos quais foi possível atestar a ligação com os representantes - de fato, originais - das bandas artísticas, motivo pelo qual entendo que pode ser afastada esta irregularidade, no caso concreto, muito embora subsista a impropriedade relativa à ausência de registro em cartório de dois dos três instrumentos. 
33.	Quanto à ausência de documentação relativa ao recebimento dos cachês pelas três bandas contratadas, conforme já assinalei, o Termo de Convênio previa a apresentação dos comprovantes de recebimento de cachês, bem como o evento "Festa Junina de Primavera-PE de 2010" já se encontrava sob a regência da Portaria do MTur 153, de 6/10/2009, que também passou a exigir os referidos documentos.
34.	Entretanto, na linha do entendimento alvitrado pelo MP/TCU, o fato de os documentos apresentados atestarem a ligação com os representantes originais das bandas artísticas, afastaria, no caso concreto, a necessidade de apresentação dos comprovantes de recebimento pelas bandas, motivo pelo qual não se sustenta a manutenção da irregularidade destas contas especiais. 
35.	Com essas diretivas em tela, pugno acompanhar a proposta do Parquet especializado, na parte em que afasta o débito e a imputação de multa à empresa Forrozão Editora Ltda., para julgar suas contas regulares com ressalva, não aderindo, entretanto, à tese de que o Tribunal não poderia exigir, em casos da espécie, o comprovante de pagamento às bandas contratadas, mormente em face do advento da Portaria do MTur nº 153, de 6/10/2009, visto que essa dispensa só se verifica possível no caso concreto ora analisado.  
36.	Estendo ainda as circunstâncias objetivas discutidas neste Voto ao Sr. Jadeildo Gouveia da Silva, ex-prefeito de Primavera (PE) , visto que o valor total repassado ao município se destinou exclusivamente à apresentação das bandas, motivo pelo qual impõe-se o afastamento do débito solidário também ao ex-alcaide.
37.	Deixo de estender, entretanto, os efeitos desta proposta ao ex-prefeito quanto ao afastamento da multa, não obstante imponha-se a redução de seu montante e a alteração de seu fundamento legal para o art. 58, inciso II, da Lei 8.443/1992, uma vez que aquele agente público foi citado por este Tribunal por motivos diversos (ofício de peça 30) daqueles imputados à Empresa (ofício de peça 31) , o que impede a extensão automática dos efeitos integrais desta decisão.
38.	Desse modo, e divergindo parcialmente da proposta formulada pela unidade técnica, e do parecer emitido pelo MP/TCU, voto por conhecer do presente recurso de reconsideração para dar-lhe provimento parcial, na forma da minuta de Acórdão que ora apresento.
39.	Face ao exposto, voto por que o Tribunal adote o acórdão que ora submeto à apreciação deste Colegiado.
TCU, Sala das Sessões Ministro Luciano Brandão Alves de Souza, em 20 de julho de 2021.
RAIMUNDO CARREIRO 
Relator